【裁判字號】    98,交聲,922
【裁判日期】    980430
【裁判案由】    交管條例聲異
【裁判全文】
臺灣板橋地方法院交通事件裁定         98年度交聲字第922號
原處分機關  臺北市政府警察局
異  議  人  甲○○
即受處分人
上列異議人因違反道路交通管理處罰條例案件，對於臺北市政府
警察局中華民國98年3 月26日所為之北市警交裁計字第98032600
02號處分，聲明異議，本院裁定如下：
    主  文
原處分撤銷，發回原處分機關依法另為適當處理。
    理  由
一、原處分略以：異議人即受處分人甲○○係領有臺北市政府警
    察局核發計程車駕駛人執業登記證（證號：A017531 號）之
    計程車駕駛人，因未依規定於期限內辦理執業登記證查驗逾
    期達6 個月以上，經原處分機關即臺北市政府警察局依道路
    交通管理處罰條例第36條第3 項、第4 項規定，於98年3 月
    26日廢止受處分人執業登記，並自裁決日起1 年內不得申辦
    執業登記。
二、異議意旨詳如附件聲明異議狀所載。
三、經查：
(一)、按計程車駕駛人執業登記管理辦法第11條第1 項規定：「計
    程車駕駛人自領得執業登記證及其副證之翌年起，應於每年
    出生日前後1 個月內檢具下列文件，送發證警察局查驗：一
    國民身分證。二職業駕駛執照。……」，是據上規定，本件
    受處分人應於每年出生日即11月2 日前後1 個月內，即每年
    10月2 日至12月2 日之期間，向發證警察局即原處分機關辦
    理計程車駕駛人執業登記年度查驗。然而，受處分人自96年
    11月2 日是次年度查驗起均未依該規定辦理，迄於98年3 月
    26日，已逾6 個月等情，有原處分機關98年3 月26日北市警
    交裁計字第9803260002號違反道路交通管理事件裁決書、內
    政部警政署計程車駕駛人資訊系統查詢資料各1 件等附卷可
    憑，足認受處分人確有前述不依規定辦理執業登記年度查驗
    逾6 個月以上之違規事實。
(二)、而計程車駕駛人，不依規定期限，辦理執業登記事項之異動
    申報，或參加年度查驗者，處新臺幣（下同）1,200 元罰鍰
    ；逾期6 個月以上仍不辦理者，廢止其執業登記，且未滿1
    年不得再行辦理執業登記，道路交通管理處罰條例第36條第
    3 項、第4 項固定有明文。惟按人民工作權、生存權應予保
    障，為憲法第15條所明定，是受處分人既為計程車駕駛人，
    其執業登記證係為從事駕駛計程車職業之形式要件，若發證
    之警察機關註銷（廢止）其執業登記，自屬足以改變或剝奪
    受處分人之執業身分、地位，自應踐行正當法律程序，並以
    侵害最小之方式先行辦理，方合乎比例原則，且合致憲法上
    保障人民工作權之本旨；例如先以通知或予罰鍰之告誡或警
    告性處分，如受處分人仍未遵循，始為後續之註銷（廢止）
    其執業登記此一重大處置，若未有通知或罰鍰之先行前置處
    分，而逕予註銷（廢止）其執業登記者，不啻剝奪受處分人
    之工作權，更與憲法第8 條所保障之正當法律程序有違（臺
    灣高等法院97年度交抗字第1975號、第1953號等交通事件裁
    定意旨參照）。觀諸道路交通管理處罰條例第36條第3 項規
    定：「計程車駕駛人，不依規定期限，辦理執業登記事項之
    異動申報，或參加年度查驗者，處新臺幣1,200 元罰鍰；逾
    期6 個月以上仍不辦理者，廢止其執業登記。」，足悉該規
    定係考量各類裁處內容對於計程車駕駛人之財產及工作權之
    限制程度，而為區別適用。是本於前揭憲法保障正當法律程
    序及人民工作權之意旨，即應解為計程車駕駛人不依規定期
    限辦理異動申報或參加年度查驗，發證之警察機關應先行舉
    發罰鍰；如受處分人經舉發罰鍰後，仍未參加年度查驗，且
    逾期6 個月以上仍不辦理時，始得註銷（廢止）其執業登記
    。
(三)、再，行政機關所為公法上有特定相對人之意思表示或意思通
    知，除法律另有特別規定外，其以非對話方式為之者，應以
    達到相對人時生效；所謂「達到」，係指使相對人立於可瞭
    解之狀態為已足。又行政程序法就行政機關所為有特定相對
    人之書面行政處分或行政行為之送達，應依該法第67條至第
    91條規定為之；至該法第110 條第1 項明定：「書面之行政
    處分自送達相對人及已知之利害關係人起；書面以外之行政
    處分自以其他適當方法通知或使其知悉時起，依送達、通知
    或使知悉之內容對其發生效力」。查交通違規行為之舉發，
    依道路交通管理處罰條例第9 條規定，受舉發人於接悉該舉
    發通知單後15日內得不經裁決，逕依同條例第92條第3 項之
    罰鍰基準，向指定處所繳納罰鍰結案，其性質屬於舉發機關
    所為有特定相對人之書面行政處分，依前揭規定，該機關應
    將書面（舉發通知單）送達於受舉發之被通知人，或使其達
    於可瞭解該舉發通知單內容之狀態，方可認定該機關業已依
    法踐行舉發程序並發生效力。第者，行政機關作成有特定相
    對人之行政處分，其得依公示送達方式為之情形，應依行政
    程序法第78條規定，亦即對於應受送達之當事人，具有：「
    一應為送達之處所不明者。二於有治外法權人之住居所或事
    務所為送達而無效者。三於外國或境外為送達，不能依第86
    條之規定辦理或預知雖依該規定辦理而無效者。」等各款情
    形之一存在，方符公示送達法定要件，始得依公示送達方式
    而為該行政處分之送達。
(四)、查本件受處分人有首開違規行為，原處分機關曾以97年1 月
    29日第A00000000 號舉發通知單先行舉發罰鍰，至前述罰鍰
    舉發通知單，經依受處分人駕籍所在地即住所地「臺北縣板
    橋市○○○路89巷27之2 號」為郵政送達，因住家無人收受
    ，該舉發通知單未送達，遂於97年10月24日以北市警交字第
    09733960301 號公告於97年11月6 日臺北市政府公報，以為
    公示送達等情節，固據原處分機關於本案聲明異議移送書之
    意見欄內敘明上旨在卷，並提出97年11月6 日臺北市政府公
    報暨其上揭示之公告事項，以及違規積案明細表等事證為憑
    。然本件受處分人之住所地、駕籍地與現居住處，均係在「
    臺北縣板橋市○○○路89巷27之2 號」一址，並未遷移，此
    有卷附受處分人之98年4 月13日戶籍謄本與聲明異議狀可證
    ，則受處分人是否有上揭行政程序法第78條所定可准為公示
    送達之情形，遍查全案既存卷證，均未見原處分機關有提出
    相關事證為本院詳細審酌認定。準此，原處分機關未能舉實
    證明受處分人已具備行政程序法第78條規定准為公示送達之
    各款情形，則其對於受處分人如上罰鍰舉發通知單之送達，
    逕依公示送達程序為之，其送達是否適法，容屬有疑。
(五)、綜上所論，受處分人未依限辦理96年度查驗，於逾期未達6
    個月時，原舉發機關固曾開立前開97年1 月29日第A0000000
    0 號罰鍰舉發通知單，惟該舉發通知單是否合法送達受處分
    人，則未見原處分機關提出實質事證，以充足其對於主管交
    通違規裁罰事項所負之相當證明責任。從而，原處分機關既
    未能證明上揭罰鍰舉發通知單，業已踐行合法送達程序，使
    受處分人可瞭解該罰鍰處分之內容，即以受處分人逾期6 個
    月以上仍不辦理年度查驗為由，逕自作成本件廢止受處分人
    執業登記證之重大處分，核與旨揭道路交通管理處罰條例第
    36條第3 項規範目的暨與憲法所保障工作權之本旨，均有不
    符，原處分自難謂妥適。綜上，本院因認異議為有理由，原
    處分應予撤銷，並由原處分機關查明後，依法另為適當處理
    。
據上論斷，應依道路交通案件處理辦法第20條，裁定如主文。
中    華    民    國    98    年    4     月    30    日
                        交通法庭法  官  黎錦福
上列正本證明與原本無異。
如不服本裁定，應於裁定送達後5 日內敘明抗告理由，向本院提
出抗告狀。
                                書記官  蔡麗春
中    華    民    國    98    年    4     月    30    日


司法院資訊處製作；財團法人民間司法改革基金會備份。
